【裁判字號】    99,台上,5915
【裁判日期】    990930
【裁判案由】    違反槍砲彈藥刀械管制條例
【裁判全文】
最高法院刑事判決            九十九年度台上字第五九一五號
上  訴  人  甲○○
選任辯護人  陳郁倫律師
上列上訴人因違反槍砲彈藥刀械管制條例案件，不服台灣高等法
院中華民國九十七年十一月二十七日第二審更審判決（九十七年
度上更(一)字第二九二號，起訴案號：台灣桃園地方法院檢察署九
十六年度偵字第六二七八號），提起上訴，本院判決如下：
    主  文
上訴駁回。
    理  由
按刑事訴訟法第三百七十七條規定：上訴於第三審法院，非以判
決違背法令為理由，不得為之。是提起第三審上訴，應以原判決
違背法令為理由，係屬法定要件。如果上訴理由書狀並未依據卷
內訴訟資料，具體指摘原判決不適用何種法則或如何適用不當，
或所指摘原判決違法情事，顯與法律規定得為第三審上訴理由之
違法情形，不相適合時，均應認其上訴為違背法律上之程式，予
以駁回。本件原審經審理結果，認為上訴人甲○○有原判決事實
欄記載違反槍砲彈藥刀械管制條例之犯行，至為明確，因而撤銷
第一審關於上訴人部分之科刑判決，改判仍依想像競合犯從一重
論上訴人以未經許可，持有可發射子彈具有殺傷力之改造手槍罪
，累犯，處有期徒刑三年二月，併科罰金新台幣（下同）十萬元
，並諭知罰金如易服勞役折算之標準，及為相關沒收之宣告。已
詳敘其調查、取捨證據之結果及憑以認定犯罪事實之心證理由。
並就上訴人否認犯行之供詞及其所辯各語認非可採，予以論述及
指駁。從形式上觀察，原判決尚無足以影響判決結果之違背法令
情形存在。上訴意旨略稱：(1)原審民國九十七年十一月十一日審
判期日調查證據時，審判長當庭諭知其第二階段踐行之程序，依
刑事訴訟法第二百八十八條之一之規定，僅「當事人」表示意見
，而不請辯護人表示意見，且僅就卷內全部證據向辯護人籠統概
略詢以「對卷內證據之證明力有何意見？」而以一包裹式問題予
辯護人表示意見，致辯護人難以逐一表示，有調查職責未盡之違
法。(2)上訴人於警詢及偵、審中，已明白表達其將本件徐亞麗（
更審前共同被告，業經判處有期徒刑三年四月，併科罰金十五萬
元確定）之皮包及內置槍、彈（即具殺傷力之仿COLT廠半自動手
槍製造、經車通槍管內阻鐵而成之改造手槍一支，槍枝管制編號
0000000000，及土製子彈五顆，下稱扣案槍、彈）取
走之動機，係因恐徐亞麗情緒不穩發生意外，且上訴人所稱其難
以脫離徐亞麗之掌控，致無法攜帶扣案槍、彈向警報案，有證人
陳奕凱之證詞可佐，原判決竟認上訴人為該供述之真實性可議，
並不採陳奕凱之證詞，有理由矛盾、理由不備之違法。(3)扣案手
槍長僅十四公分，藏匿於自用小客車右前座椅背之非透明置物袋
深處，坐在副駕駛座之徐亞麗自無從發現；退步言，上訴人之自
用小客車上除椅背置物袋、後車廂及駕駛座前方櫃子外，已無他
處可供藏放扣案槍、彈，如將之置於後車廂，將可能因駕駛過程
劇烈晃動，導致手槍走火等意外，如置於副駕駛座前方之置物櫃
，則隨時有因徐亞麗為找尋物品而予打開之可能，豈不更加危險
，故上訴人係以正當防衛及緊急避難之意思，將扣案槍、彈置於
該車副駕駛座椅背後方之置物袋內。原判決卻認上訴人並無其所
稱因怕徐亞麗情緒不穩發生意外，及避免自己遭徐亞麗持槍射擊
之意外，乃予藏放該處之情事，其判斷事實違背論理、經驗法則
，並有適用法則不當之違法。(4)上訴人迭遭徐亞麗持槍或言語恐
嚇不使與之分手，又心懷恐懼，遂未敢立即將扣案槍、彈向警報
繳，乃趁員警在場可提供立即保護之機會，同意員警搜索上揭車
輛，以便利查扣，足見上訴人並無持有扣案槍、彈之意思。上訴
人於原審曾聲請傳喚證人吳利財，以證明徐亞麗平素即有逞兇鬥
狠行為，可命令同夥挾持他人至特定處所，勢力之大足使一般人
心生畏懼，上訴人存有緊急避難之情狀，雖遭審判長言詞恫嚇，
乃違反意願表示捨棄傳喚該證人，但非無調查之必要，原審不予
調查，亦有調查職責未盡之違法等語。惟查：(一)、刑事訴訟法第
一百六十四條規定：「審判長應將證物提示當事人、代理人、辯
護人或輔佐人，使其辨認（第一項）。前項證物如係文書而被告
不解其意義者，應告以要旨（第二項）。」第一百六十五條規定
：「卷宗內之筆錄及其他文書可為證據者，審判長應向當事人、
代理人、辯護人或輔佐人宣讀或告以要旨（第一項）。前項文書
，有關風化、公安或有毀損他人名譽之虞者，應交當事人、代理
人、辯護人或輔佐人閱覽，不得宣讀；如被告不解其意義者，應
告以要旨（第二項）。」第一百六十五條之一規定：「前條之規
定，於文書外之證物有與文書相同之效用者，準用之（第一項）
。錄音、錄影、電磁紀錄或其他相類之證物可為證據者，審判長
應以適當之設備，顯示聲音、影像、符號或資料，使當事人、代
理人、辯護人或輔佐人辨認或告以要旨（第二項）。」是法院審
判期日踐行調查證據程序，為證物或筆錄等證據之提示辨認或宣
讀、告以要旨等，其訴訟關係人之對象，並未排除當事人以外之
辯護人等在內，使其等得以知曉各該證據之形貌、內容等，俾於
辯論時得為完足之意見表示，以落實當事人訴訟上之攻擊、防禦
及被告辯護之訴訟權利，俾法院得據以發現真實、形成正確之心
證。本件依原審九十七年十一月十一日下午審判程序筆錄之記載
，原審審判長於調查證據時諭知：「調查證據分兩階段，第一階
段，依照刑事訴訟法第一百六十四條、第一百六十五條規定，係
告以要旨、朗讀筆錄及提示證物予訴訟關係人；第二階段，表示
意見，依照刑事訴訟法第二百八十八條之一，僅『當事人』表示
意見，不請辯護人表示意見。」等語，且依該筆錄之記載，其為
證據之提示或告以要旨時，並無被告選任辯護人陳述部分，而無
從辨認有無併對被告之辯護律師為該程序之踐行。然原審上開於
審判期日調查之證據，即扣案槍、彈及卷附鑑定報告、照片、扣
押筆錄、相關證人之證詞等，均屬原審更審前已於案內存在之證
據，前分別經第一審、原審更審前審判期日合法調查，復經上訴
人及其選任辯護人於原審準備程序對其證據能力、證據證明力表
示意見，有第一審審判筆錄、原審上訴審審判筆錄及原審更一審
之上訴人委任律師閱卷聲請書、準備程序筆錄等附於各該審級卷
內可查，自應為其等所熟知。且「當事人、代理人、辯護人或輔
佐人對於審判長或受命法官有關證據調查或訴訟指揮之處分不服
者，除有特別規定外，得向法院聲明異議。」刑事訴訟法第二百
八十八條之三第一項定有明文，此調查證據處分之異議，有其時
效性，如未適時行使異議權，致該處分所為之訴訟行為已終了者
，除該項瑕疵係屬重大，有害於訴訟程序之公正，而影響於判決
之結果者外，依刑事訴訟法第三百八十條規定，不得執為上訴第
三審之理由；依原審審判筆錄之記載，上訴人及其選任辯護人對
於原審審判長進行上開程序所為之處分，均未表示不服，以適時
行使異議權。足認原審上開踐行之程序雖難謂妥適，但無影響於
被告訴訟上攻擊、防禦權利之行使及其選任辯護人之行使辯護權
，依首揭說明，該訴訟程序進行縱有瑕疵，並不得執為上訴第三
審之理由。(二)、原判決對於上訴人所辯其遭徐亞麗持槍或言詞恐
嚇，為避免發生意外，始將扣案槍、彈藏放於其自用小客車內，
並伺機報警，無不法持有該槍、彈之意思，及係正當防衛或緊急
避難行為云云，認均無可採，業綜合上訴人之供述（於警詢及偵
、審中供述其將扣案槍、彈藏放在其自用小客車右前座椅背之置
物袋內，動機為「想把槍拿去其他地方放，不讓她〈即徐亞麗，
下同〉隨身攜帶」、「不要給她知道手槍在哪裡」、「怕徐亞麗
情緒不穩，所以我才拿走槍彈」各語，然於原審始稱「她曾經拿
那把槍在我面前比來比去，我就將槍枝藏起來」云云，後者所述
已難遽信）及徐亞麗之證詞（迭於原審證稱：伊收受扣案槍、彈
之後，上訴人於警方查獲前即曾把玩過，並一直想要該槍枝，一
直都由其收藏等語），參酌上訴人將扣案槍、彈放置於自用小客
車右前座椅背置物袋，並非隱密處所，又會鼓起引人注意，極易
為徐亞麗發現，其並供承放置當天，駕駛該車載徐亞麗進進出出
之情，俱與該所稱藏放之目的相悖；況其已將扣案槍、彈放置車
上，如欲向警報繳，逕自駕車前往警局即可，卻於放置妥當後又
返回屋內而為警查獲，足認並非藏匿之意思，上開所辯要為諉責
之詞，不可採信；另依證人即警員彭維君於原審之證詞，難認確
有上訴人所稱其曾向警方反應徐亞麗持有槍、彈之事，陳奕凱之
證詞亦不能證明徐亞麗確曾揚言持槍對上訴人不利，俱不足執為
有利上訴人之認定各等情。逐一說明審認、論駁綦詳。其推理論
斷衡諸經驗、論理等證據法則皆無違背，並不容指為違法。本件
並無上訴人所稱其遭徐亞麗持槍或言語恐嚇情事，業經原審調查
詳明，既如前述，故不論上訴意旨所稱其於原審為證明有該情事
，曾聲請傳喚證人吳利財，卻在違反意願之情形下表示捨棄傳喚
該證人一節，是否屬實，該項證據並不具調查之必要性，原審未
為無益之傳喚查證，與調查職責未盡之違法情形仍不相當。經核
上訴意旨，係置原判決所為明白論斷於不顧，仍持已為原判決指
駁之陳詞，專憑己意再事爭辯，或任意指摘原判決違法，難認已
符合首揭法定之第三審上訴要件。本件上訴違背法律上之程式，
應予駁回。
據上論結，應依刑事訴訟法第三百九十五條前段，判決如主文。
中    華    民    國  九十九  年    九    月   三十   日
                      最高法院刑事第九庭
                          審判長法官  邵  燕  玲
                                法官  李  伯  道
                                法官  孫  增  同
                                法官  施  俊  堯
                                法官  李  嘉  興
本件正本證明與原本無異
                                      書  記  官
中    華    民    國  九十九  年    十    月    六    日
                                                       s

司法院資訊處製作；財團法人民間司法改革基金會備份。
